【裁判字號】    88,訴,2045
【裁判日期】    890630
【裁判案由】    返還土地
【裁判全文】
臺灣臺南地方法院民事判決  八十八年度訴字第二○四五號
    原      告  甲○○
                戊○○
                己○○
                丁○○
                丙○○
    右五人共同
    訴訟代理人  陳明義律師
    被      告  台南市政府  住台南市○○路○段六號
    法定代理人  乙○○      住.
    訴訟代理人  許雅芬律師
                鄭嘉慧律師
右當事人間請求返還土地事件，本院判決如左：
    主    文
被告應將坐落臺南市○○區○○段一二二四地號、地目田之土地上如附圖所示虛線部
分圍欄及Ｉ部分圍牆二三．九平方公尺；Ｃ部分房屋四三．九三平方公尺；Ｄ、Ｅ部
分水泥箱一六．三五平方公尺、一二．二九平方公尺；Ｆ部分廁所七一．六七平方公
尺；Ｇ部分石橋一八．一二平方公尺全部拆除，暨將附圖所示Ｈ、‵Ｈ部分水池五四
三．五六平方公尺、八．一四平方公尺拆除填平土地，將整筆土地交還原告，並自民
國八十三年七月二十四日起至土地交還之日止，按年給付原告等人新台幣捌萬壹仟陸
佰肆拾伍元。
訴訟費用由被告負擔。
本判決於原告以新台幣伍拾參萬元為被告供擔保後，得假執行。但被告如於假執行程
序實施前以新台幣壹佰伍拾玖萬伍仟貳佰伍拾元為原告預供擔保，得免為假執行。
    事    實
甲、原告方面：
  一、聲明：求為判決：
      （一）被告應將坐落臺南市○○區○○段一二二四地號、地目田之土地上如附
            圖所示虛線部分圍欄及Ｉ部分圍牆二三．九平方公尺；Ｃ部分房屋四三
            ．九三平方公尺；Ｄ、Ｅ部分水泥箱一六．三五平方公尺、一二．二九
            平方公尺；Ｆ部分廁所七一．六七平方公尺；Ｇ部分石橋一八．一二平
            方公尺全部拆除，暨將附圖所示Ｈ、‵Ｈ部分水池五四三．五六平方公
            尺、八．一四平方公尺拆除填平土地，將整筆土地交還原告，並自七十
            五年八月十三日起至土地交還之日止按年給付原告十六萬三千二百八十
            九元。
      （二）願供擔保准為假執行之宣告。
 二、陳述：
      （一）緣坐落臺南市安南區○○○段四四八之三五地號、地目田、面積二、一
            二七平方公尺之土地一筆（嗣經重測於民國（下同）八十八年五月二十
            七日登記為台南市○○區○○段一二二四地號、地目田、面積二一七七
            ．一九平方公尺），原為原告甲○○之丈夫，其餘原告之父親陳建致所
            有，陳建致死亡後，由原告等人繼承，於民國（下同）八十七年十二月
            二十三日登記完畢，為原告等所有之土地。被告竟無權占用上開全部土
            地，擅自在土地上埋設水泥柱，圍鐵鍊及建造圍牆闢為公園，且建築管
            理室及盥洗室房屋，築造水池景觀，原告等人之被繼承人陳建致生前發
            現後，向被告抗議，要求被告將地上物全部拆除交還土地。被告臺南市
            政府乃於七十五年八月十三日實際勘查測量現場，證明確實無權占用原
            告等人之上開全部土地，但卻置之不理，原告等人繼承後也多次向被告
            陳情交還土地，經多次協調亦無結果，原告乃於八十八年七月二十二日
            以臺南南門郵局第七二六號存證信函催告被告交還土地，被告收受後亦
            置之不理，爰依所有權之法律關係請求被告拆除地上物交還土地。
      （二）又「無權占有他人土地，可能獲得相當於租金之利益，為社會通常之觀
            念」，最高法院六十一年臺上字第一六九五號判例可參。被告無權占用
            原告所有之土地，於七十五年八月十三日勘查時已明確證明，但仍不交
            還所占用之土地而繼續使用，實受有相當租金之利益，致原告受有相當
            租金之損害，原告自得請求被告給付相當租金之利益。本件系爭土地公
            告地價每平方公尺為七五０元，面積二一七七．一九平方公尺之公告地
            價為一百六十三萬二千八百九十二元五角，依土地法第一百零五條、第
            九十七條第一項規定百分之十年息為十六萬三千二百八十九元，爰依不
            當得利之法律關係請求被告應自七十五年八月十三日起至土地交還日止
            按年給付原告十六萬三千二百八十九元。
  三、證據：提出土地登記簿謄本二件、業務單位報告（含測量圖、勘查報告及照片
            三幀）、臺南南門郵局第七二六號存證信函影本、照片十一幀。
乙、被告方面：
  一、聲明：求為判決：
      （一）原告之訴及假執行之聲清均駁回。
      （二）如受不利之判決，准供擔保免為假執行。
  二、陳述：
      （一）系爭土地約於六十年間，曾由土城鹿耳門聖母廟之管理委員會委員蔡明
            雄先生，親自由該廟鄭連允總幹事陪同，持地契（現在位於該公園大門
            口處土地）要贈與被告，有被告相關人員前往訪談洽購結果之簽呈及紀
            錄影本一份可稽，則原告之前手既已應允要贈與被告作為「鄭成功紀念
            公園」之用地，縱使當時因故未辦移轉登記，原告之土地係繼承而來，
            自應遵守前手所為之承諾。
      （二）系爭土地上之建物，係六十六年間即興建迄已逾二十年，由於原告要求
            返還土地之位置，係在該公園之大門出入位置，盥洗室、水池等及附近
            之土地，又屬不特定之公眾得自由出入往來，應已成立公用地役權關係
            。
      （三）退步言之，縱使原告有權要求索回土地，其遲遲於八十八年七月間始具
            函要索回，其相當於租金之不當得利，應適用民法第一百二十六條時效
            之規定超過五年之部份，不得請求。又該地屬於市郊，附近少住家及建
            物，被告又是將之作為紀念公園用地，有公益關係，原告要求以公告地
            價年息百分之十作為相當於租金之損失，亦顯然太高而不合理。
      （四）按「無法律上原因而獲相當於租金之利益，致他人受損害時，如該他人
            之返還利益請求權已逾租金短期消滅時效之期間（即五年），對於相當
            於已罹消滅時效之租金之利益，不得依不當得利之法則請求返還。」（
            最高法院六十八年台上字第三一八四號判決參照）。原告請求自七十五
            年八月十三日起至土地交還之日止，其間之相當於租金之不當得利，其
            中已逾五年之部分已罹時效而消滅，應不得請求。
      （五）另原告主張依土地法第一百零五條、第九十七條第一項之規定，以年息
            百分之十為相當於租金不當得利之計算標準。惟按土地法第九十七條第
            一項係規定：「『城市地方房屋』之租金，以不超過．．．年息百分之
            十為限。」經查：系爭土地之地目為「田」，地點又位於市郊，附近人
            煙及住家、建物均稀，並非所謂之城市地方，原告主張依土地法之規定
            並不妥適，另被告亦非將系爭土地用以興建房屋，而是作為紀念公園，
            有公益關係，以年息百分之十為計算標準，並不合理。
  三、證據：提出簽呈及洽購紀錄等影本五紙、地圖影本一紙及照片八幀，並請求傳
            訊證人鄭連允。
丙、本院依職權函請台南市安南地政事務所就被告占用系爭土地部分繪製複丈成果圖
    。
    理    由
一、本件原告起訴主張坐落臺南市安南區○○○段四四八之三五地號、地目田、面積
    二、一二七平方公尺之土地一筆（嗣經重測於八十八年五月二十七日登記為台南
    市○○區○○段一二二四地號、地目田、面積二一七七．一九平方公尺），原為
    原告甲○○之丈夫、其餘原告之父親陳建致所有，陳建致死亡後，由原告等人繼
    承，於八十七年十二月二十三日登記完畢，為原告等所有之土地。被告竟無權占
    用上開全部土地，擅自在土地上埋設水泥柱，圍鐵鍊及建造圍牆闢為公園，且建
    築管理室及盥洗室房屋，築造水池景觀，原告等人之被繼承人陳建致生前發現後
    ，向被告抗議，要求被告將地上物全部拆除交還土地；被告乃於七十五年八月十
    三日實際勘查測量現場，證明確實無權占用原告等人之上開全部土地，但卻置之
    不理；原告等人繼承後也多次向被告陳情交還土地，經多次協調亦無結果，原告
    乃於八十八年七月二十二日以臺南南門郵局第七二六號存證信函催告被告交還土
    地，被告收受後亦置之不理。被告無權占用原告所有之土地，於七十五年八月十
    三日勘查時已明確證明，但仍不交還所占用之土地而繼續使用，實受有相當租金
    之利益，致原告受有相當租金之損害，原告自得請求被告給付相當租金之利益。
    又系爭土地公告地價每平方公尺為七五０元，面積二一七七．一九平方公尺之公
    告地價為一百六十三萬二千八百九十二元五角，依土地法第一百零五條、第九十
    七條第一項規定百分之十年息為十六萬三千二百八十九元。為此，爰依所有權及
    不當得利之法律關係，提起本訴，求為命被告將坐落臺南市○○區○○段一二二
    四地號、地目田之土地上如附圖所示虛線部分圍欄及Ｉ部分圍牆二三．九平方公
    尺；Ｃ部分房屋四三．九三平方公尺；Ｄ、Ｅ部分水泥箱一六．三五平方公尺、
    一二．二九平方公尺；Ｆ部分廁所七一．六七平方公尺；Ｇ部分石橋一八．一二
    平方公尺全部拆除，暨將附圖所示Ｈ、‵Ｈ部分水池五四三．五六平方公尺、八
    ．一四平方公尺拆除填平土地，將整筆土地交還原告，並自七十五年八月十三日
    起至土地交還之日止按年給付原告十六萬三千二百八十九元暨供擔保准為假執行
    宣告之判決。被告則以：（一）系爭土地約於六十年間，曾由「土城鹿耳門聖母
    廟」之管理委員會委員蔡明雄由總幹事鄭連允陪同，持現在位於該公園大門口處
    土地地契欲贈與被告，是則原告之前手既已應允欲贈與被告作為「鄭成功紀念公
    園」用地，縱使當時因故未辦理土地所有權移轉登記，原告之土地係繼承而來，
    自應遵守前手所為之承諾等語；（二）系爭土地上之建物，係於六十六年間即興
    建，迄今已逾二十年，且系爭土地之位置，係在該公園大門出入位置，已供不特
    定之公眾自由出入往來，應已成立公用地役權關係等語；（三）縱認原告有權索
    回系爭土地，惟其遲於八十八年七月間始具函索回，其相當於租金之不當得利，
    即應適用民法第一百二十六條時效之規定，超過五年之部份不得請求；又系爭土
    地位處市郊，附近少住家及建物，被告又係將之作為「鄭成功紀念公園」用地，
    具公益關係，原告以公告地價年息百分之十作為相當於租金之損失，顯然過高等
    語，資為抗辯。
二、原告主張坐落臺南市安南區○○○段四四八之三五地號、地目田、面積二、一二
    七平方公尺之土地一筆（嗣經重測於八十八年五月二十七日登記為台南市○○區
    ○○段一二二四地號、地目田、面積二一七七．一九平方公尺，以下簡稱系爭土
    地），原為原告甲○○之丈夫、其餘原告之父親陳建致所有，陳建致死亡後，由
    原告等人繼承，於八十七年十二月二十三日登記完畢，為原告等所有土地；被告
    占用系爭全部土地，闢建為「鄭成功紀念公園」，在附圖所示虛線及Ｉ、Ｃ、Ｄ
    、Ｅ、Ｆ、Ｇ、Ｈ、‵Ｈ等部分埋設水泥柱，圍鐵鍊及建造圍牆，建築管理室及
    盥洗室房屋，築造水池景觀之事實，業據提出土地登記簿謄本二件及照片十四幀
    為證，且為被告所不爭，復經本院依職權囑託台南市安南地政事務所測量，並製
    有土地複丈成果圖附卷足憑，應堪信為真實。
三、被告雖辯稱：系爭土地約於六十年間，曾由「土城鹿耳門聖母廟」之管理委員會
    委員蔡明雄由總幹事鄭連允陪同，持現在位於該公園大門口處土地地契欲贈與被
    告，是則原告之前手既已應允欲贈與被告作為「鄭成功紀念公園」用地，縱使當
    時因故未辦理土地所有權移轉登記，原告之土地係繼承而來，自應遵守前手所為
    之承諾等語。惟被告抗辯之上開事實，經本院依其聲請傳訊證人鄭連允到庭供陳
    伊並不知情等語在卷。是則被告上開所辯，自難認為真實。又縱認被告上開所辯
    屬實，惟系爭土地於原告移轉所有權登記及交付占有於被告以前，被告占有系爭
    土地仍難謂有何正當權源可言。從而，被告上開所辯，並不足採。
四、被告雖又辯稱：系爭土地上之建物，係於六十六年間即興建，迄今已逾二十年，
    且系爭土地之位置，係在該公園大門出入位置，已供不特定之公眾自由出入往來
    ，應已成立公用地役權關係等語。惟按私有土地供公眾通行，縱已歷數十年而成
    道路，在公法上雖應認有公用地役關係存在，其所有權之行使應受限制。但該土
    地既未經徵收，仍為私人所有，則土地所有權人仍有其所有權能，對於無權占有
    其土地者，仍得行使民法第七百六十七條之物上請求權，請求無權占有者返還土
    地，僅在公法上其所有權之行使應受不得違反供公眾通行之目的及不許擅自圍堵
    已成之道路或變更作建築基地之限制而已（最高法院八十四年台上字第二一五三
    號判決意旨參照）。本件被告於六十六年間在系爭土地上闢建「鄭成功紀念公園
    」，供公眾休憩使用迄今，雖已歷二十餘年，在公法上應認有公用地役關係存在
    ，惟依上開說明意旨，系爭土地既未經徵收，仍為原告等人所有，原告等人對於
    無權占有土地之被告，仍得行使民法第七百六十七條之物上請求權。是而被告執
    公用地役關係以為抗辯，亦不足採。
五、按所有人對於無權占有或侵奪其所有物者，得請求返還之；對於妨害其所有權者
    ，得請求除去之，民法第七百六十七條定有明文。被告占用系爭土地既無法舉證
    證明有何正當權源，自屬無權占有。原告等人基於所有人之地位，自得行使所有
    權人之權利，從而，其本於民法第七百六十七條之規定，請求被告將附圖所示虛
    線部分圍欄及Ｉ部分圍牆二三．九平方公尺；Ｃ部分房屋四三．九三平方公尺；
    Ｄ、Ｅ部分水泥箱一六．三五平方公尺、一二．二九平方公尺；Ｆ部分廁所七一
    ．六七平方公尺；Ｇ部分石橋一八．一二平方公尺全部拆除，暨將附圖所示Ｈ、
    ‵Ｈ部分水池五四三．五六平方公尺、八．一四平方公尺拆除填平土地，將整筆
    土地交還原告等人，核無不合，應予准許。
六、次按無權占有他人之土地可獲相當於租金之利益，而土地所有人自受有相當於租
    金之損失，為社會通常觀念，土地所有人自得依民法第一百七十九條前段不當得
    利之規定請求無權占有人給付相當於租金之損害金，最高法院著有六十一年台上
    字第一六九五號判例可參。本件被告無權占有系爭土地，已如前述，自使原告受
    有相當於租金之損害。惟租金之請求權，因五年間不行使而消滅，民法第一百二
    十六條定有明文。凡無法律上之原因而得相當於租金之利益，致他人受有損害時
    ，如該他人之返還利益請求權，已逾租金短期消滅時效之期間，對於相當於已罹
    消滅時效之租金利益，即不得依不當得利之法則請求返還（最高法院八十二年台
    上字第三一一八號  八十五年台上字第四三五號  同年台上字第二０五九號判決
    意旨參照）。本件原告主張被告於七十五年八月十三日勘查系爭土地時，即已確
    知無權占用之事實，仍不返還繼續占用，是其返還利益請求權自七十五年八月十
    三日即得行使一節，為被告所不爭，惟為已逾租金五年短期消滅時效之租金利益
    ，已罹於時效，不得請求之抗辯。是依前揭說明，本件原告遲至八十三年七月二
    十二日始以被告亦不爭執之台南南門路郵局第七二六號存證信函請求被告返還不
    當得利，是則原告等人之返還利益請求權，對於相當於已罹消滅時效之租金利益
    ，即八十三年七月二十四日以前相當於租金之利益，不得請求返還。易言之，原
    告等人僅得請求自八十三年七月二十四日起至返還系爭土地之日止相當於租金之
    損害。再按城市地方房屋之租金以不超過土地及其建築物申報總價額年息百分之
    十為限；又第九十七條之規定，於租用基地建築房屋，準用之，土地法第九十七
    條第一項及同法第一百零五條分別定有明文。所謂土地及建築物之總價額，依土
    地法施行法第二十五條規定，土地價額依法定地價；建築物價額則依該管市縣地
    政機關估定之價額而言。所謂法定地價，依土地法第一百四十八條規定，係土地
    所有權人依該法規定所申報之地價，此與平均地權條例第四十六條規定直轄市或
    縣（市）政府對於轄區內之土地，應調查地價動態，提經地價評議委員會評定編
    製土地現值表，於每年七月一日公告之土地現值，顯有不同。而在平均地權條例
    施行區域，係指土地所有人於地政機關舉辦規定地價或重新規定地價時之公告期
    間內申報之地價，未於該期間內申報者，以公告地價之百分之八十為其申報地價
    ，該條例第十六規定甚明。至於土地公告現值則為同條例第四十六條所規定之地
    價（最高法院八十年台上字第一九九六號及八十一年台上字第一七六六號判決意
    旨參照）。系爭土地位處台灣省，已經行政院依該條例第八十五條規定，於七十
    五年八月五日以命令指定台灣省自該條例七十五年六月二十九日修正公布生效之
    日起仍為該條例之施行區域，則依前述說明，系爭土地之價額應依土地所有人所
    申報地價即每平方公尺三百八十四元（參卷附土地登記簿謄本）計之；惟本院斟
    酌系爭土地實情，認原告所主張每平方公尺七百五十元之公告地價較諸前開申報
    地價為準確；且認系爭土地地目為田，位處台南市郊，交通往來便利，被告無權
    占用，所得利益甚多，致原告等人無法使用所生損害亦鉅，惟被告占用土地係為
    開發市民休憩場所，提供市民較佳生活品質，明顯具有公益性質等情，因認原告
    主張依公告地價總額年息百分之十計算被告所得之不當利益，尚屬過高，並類推
    適用前揭土地法第一百零五條準用同法第九十七條第一項之規定，認依年息百分
    之五計算為適當。
七、從而，原告本於民法第七百七十六條之所有物請求權及不當得利之法律關係，請
    求被告將系爭土地上如附圖所示虛線部分圍欄及Ｉ部分圍牆二三．九平方公尺；
    Ｃ部分房屋四三．九三平方公尺；Ｄ、Ｅ部分水泥箱一六．三五平方公尺、一二
    ．二九平方公尺；Ｆ部分廁所七一．六七平方公尺；Ｇ部分石橋一八．一二平方
    公尺全部拆除，暨將附圖所示Ｈ、‵Ｈ部分水池五四三．五六平方公尺、八．一
    四平方公尺拆除填平土地，將土地交還原告，並自八十三年七月二十四日起至土
    地交還之日止，按年給付原告八萬一千六百四十五元（計算方式如下：公告地價
    每平方公尺７５０元×面積：２１７７．１９平方公尺×０．０５＝８１６４５
    （元以下四捨五入）），洵屬正當，應予准許。
八、兩造均陳明願供擔保，請准宣告假執行及免為假執行，經核均無不合，爰分別酌
    定相當擔保金額併准許之。
九、結論：原告之訴為有理由，依民事訴訟法第七十八條、第三百九十條第二項、第
    三百九十二條，判決如主文。
中      華      民      國    八十九    年      六      月    三十      日
                                臺灣臺南地方法院民事第三庭
~B法      官  謝靜慧
右為正本係照原本作成
如對本判決上訴，須於判決送達後廿日內向本院提出上訴狀
中      華      民      國    八十九    年      六      月    三十      日
~B法院書記官  謝素嬿


司法院資訊處製作；財團法人民間司法改革基金會備份。
